臺灣高雄地方法院刑事判決　　　　　　　93年度訴字第2295號
公　訴　人　臺灣高雄地方法院檢察署檢察官
被　　　告　乙○
選任辯護人　王伊忱律師
　　　　　　陳景裕律師
　　　　　　鄭美玲律師
上列被告因業務過失致死案件，經檢察官提起公訴（92年度偵續
一字第14號），本院判決如下：
    主  文
乙○因業務過失致人於死，處有期徒刑伍月，如易科罰金，以銀
元參佰元即新臺幣玖佰元折算壹日。
    事  實
一、乙○係行政院國軍退除役官兵輔導委員會高雄榮民總醫院（
    以下簡稱高雄榮總醫院）之急診部外科主治醫師，為從事醫
    療業務之人。病患盧玉坤於民國88年7 月10日12時15分許因
    車禍撞及胸部，於同日13時25分許被送至臺東馬偕紀念醫院
    （以下簡稱馬偕醫院）急診室醫治，醫院給予止痛劑後返家
    ，於同年7 月13日仍胸痛不止，再度至馬偕醫院門診，於同
    日17時20分許，經胸部Ｘ光發現左側氣胸與血胸，於同日17
    時40分許離院轉診，嗣同日21時58分許，盧玉坤被轉送至高
    雄榮總醫院急診室醫治。經醫院胸部Ｘ光檢查後發現盧玉坤
    左側氣胸，故由高雄榮總醫院急診部主治醫師李國忠（業經
    不起訴處分確定）插入胸管治療改善後，於14日安排住院由
    乙○負責治療。嗣盧玉坤於15日因內出血而有胸痛、血壓下
    降、心跳加快、血紅素持續下降之情形，乙○身為主治醫師
    ，應注意並能注意此為內出血之警訊，且依當時情形又無不
    能注意之情形，竟疏未注意，未詳細思索並探究成因，再藉
    由Ｘ光、超音波或電腦斷層掃瞄等檢查來評估資為因應，致
    無法及時正確判斷引起盧玉坤胸痛之主因為何，且於15日下
    午4 時20分，經其指示對盧玉坤靜脈輸液1,000cc 後，血壓
    雖獲得改善，惟心跳仍高達每分鐘115 次，嗣於16日，盧玉
    坤仍有心跳加快及頭暈等內出血警訊，惟乙○僅指示於該日
    10 時 許輸血500cc ，致未能及時發現盧玉坤之左胸壁與肋
    膜間有內出血情形，而給予適當之輸血量，並適時於出血點
    施予結紮止血治療等處置，造成盧玉坤之左胸壁與肋膜間大
    量出血約3,000CC ，延至16日14時40分許，因延遲診斷而失
    血過多休克死亡。
二、案經盧玉坤之子丙○○訴由臺灣高雄地方法院檢察署檢察官
    偵查起訴。
　　理  由
壹、證據能力方面：
一、按被告以外之人於審判外向法官所為之陳述，得為證據，刑
    事訴訟法第159 條之1 第1 項定有明文。立法理由係認被告
    以外之人其陳述係在法官面前為之，因其任意陳述之信用性
    已受確定保障之情況下所為，自得作為證據。查本件證人即
    法醫師顏國順於臺灣高等法院高雄分院審理時具結後向法官
    證述，在其任意陳述之信用性無疑之情況下，其證述依法自
    具有證據能力。
二、按「鑑定人由審判長、受命法官或檢察官就下列之人選任1
    人或數人充之：(一)就鑑定事項有特別知識經驗者。(二)經政府
    機關委任有鑑定職務者」、「鑑定之經過及其結果，應命鑑
    定人以言詞或書面報告」、「法院或檢察官得囑託醫院、學
    校或其他相當之機關、團體為鑑定，或審查他人之鑑定，並
    準用第203 條至第206 條之1 規定」，刑事訴訟法第198 條
    、第206 條第1 項、第208 條第1 項分別定有明文。查卷附
    之臺東地院檢察署解剖報告表、相驗結果報告，行政院衛生
    署醫事審議委員會（以下簡稱醫審會）第89112 號鑑定書、
    第90159 號鑑定書、第0000000 號鑑定書，法務部法醫研究
    所（以下簡稱法醫研究所）鑑字第0951號鑑定書、第092000
    3239號函，內政部警政署刑事警察局（以下簡稱刑事警察局
    ）第00000000002 號函、第0940034499號函，國立臺灣大學
    醫學院法醫學科（以下簡稱臺大法醫學科）法醫鑑字91-006
    號鑑定報告書、法醫鑑字92-003號鑑定報告書、法醫鑑字00
    -00000號鑑定報告書、法醫鑑字（93）-08006號鑑定報告書
    ，及中華民國重症醫學會（以上簡稱重症醫學會）第0811號
    函各1 份，雖均係被告以外之人於審判外之書面陳述，然係
    法院或檢察機關委託鑑定機關鑑定後所製作之鑑定報告，前
    開鑑定均已詳述鑑定之經過及結果，為刑事訴訟法第159 條
    第1 項所指例外情形，應均有證據能力。
貳、實體方面：
一、訊據被告乙○固坦承其於案發之時擔任高雄榮總醫院之急診
    部外科主治醫師，而盧玉坤因車禍撞擊胸部後，於88年7 月
    13日被送至高雄榮總醫院，於急診室插入胸管治療後安排住
    院，並由其擔任主治醫師，其於盧玉坤表示胸痛之時，曾指
    示施予止痛針，惟被害人仍不治死亡等情不諱，惟矢口否認
    有何業務過失致死之犯行，辯稱：盧玉坤並無出血性休克之
    症狀，解剖報告所記載盧玉坤胸腔內出血量與事實不符，且
    盧玉坤於死亡前之血壓及呼吸均屬正常，意識清楚，亦有正
    常進食及走動，均與大量出血時所應有之現象不符，盧玉坤
    應係心肌梗塞死亡，又盧玉坤之胸痛係因車禍撞擊及插管引
    起，並非內出血所致，且被害人於治療期間已做過Ｘ光檢查
    2 次及電腦斷層掃瞄1 次，被告之處置並無任何不當之處云
    云，經查：
  (一)被告係高雄榮總醫院之急診部外科主治醫師，盧玉坤於88年
    7 月10日12時15分許因車禍撞及胸部，於同日13時25分許被
    送至馬偕醫院急診室醫治，醫院給予止痛劑後返家，於同年
    7 月13日仍胸痛不止，再度至馬偕醫院門診，於同日17時20
    分許，經胸部Ｘ光發現左側氣胸與血胸，於同日17時40分許
    離院轉診，嗣同日21時58分許，被轉送至高雄榮總醫院急診
    室醫治。經醫院胸部Ｘ光檢查後發現盧玉坤左側氣胸，故由
    高雄榮總醫院急診部主治醫師李國忠插入胸管治療改善後，
    於14日安排住院由被告負責治療，嗣盧玉坤於16日14時40分
    許死亡之事實，業據被告坦承不諱，並有盧玉坤之馬偕紀念
    醫院及高雄榮總醫院病歷各1 份在卷可稽，上開事實，堪以
    認定。
  (二)盧玉坤於死亡後經法醫師顏國順解剖結果，發現「左側胸有
    插胸管手術傷口，胸骨左第4 、5 、6 肋骨骨折（可能為急
    救時所造成）。胸腔右肺無異常，胸腔液20cc。左胸腔血水
    約800cc ，血塊約300 公克，左肺萎縮。左胸壁與肋膜間有
    血塊3,500cc 。腹腔有血液200cc 。」並初步判定為「出血
    性休克，左胸壁大量出血，插胸管手術，肋間血管破裂所致
    。」有該解剖報告表在卷可稽（見臺灣臺東地方法院檢察署
    88年度相字第183 號卷第71頁）。而就盧玉坤之死亡原因，
    經將相關病歷資料及解剖資料送請醫審會、臺大法醫學科及
    法醫研究所為鑑定結果，認係與胸管插管相關之出血性休克
    死亡，茲說明如下。
    1.醫審會認「依據法務部法醫研究所解剖報告，病患死因出
      血休克，而出血的主要位置在於左側胸壁與壁性肋膜間（
      3,500cc） ，其引起原因可能為肋間血管破裂所致。病患
      病情大約由7 月15日下午開始出現變化，血壓下降（99/6
      7mmHg） ，心跳加速（100 次/ 分變為120 次/ 分），及
      血紅素降低（11.9g/ dl） ，但胸管仍無明顯引流增加情
      況，其原因應為出血位置位於胸壁與壁性肋膜間內，而非
      一般常見肋膜腔內的緣故，此位置大量出血相當罕見，診
      斷也較困難，因此，引起病患7 月16日因出血性休克死亡
      。」有該會第89112 號鑑定書在卷可稽（見89年度偵字第
      5302號卷第33頁至第35頁）；「病人同時有心跳加快、貧
      血以及血壓下降之症狀，同時症狀經輸液後即能改善（按
      鑑定書誤載為輸血，依病歷之記載，15日並未對盧玉坤為
      輸血），表示有明顯內出血現象。」有該會第90159 號鑑
      定書在卷可稽（見90年度偵續字第109 號卷第31頁至第33
      頁）。
    2.臺大法醫學科認「本例應非屬於車禍所致之遲發性出血死
      亡，蓋於88年7 月14日的腹部電腦掃描的左下胸部並無血
      液積存，而且左側胸壁在所附解剖時照片並無明顯之挫傷
      可見，所以應是肋間血管出血往下延伸所致。」有該科法
      醫鑑字第91-006號鑑定報告書在卷可稽（見90年度偵續字
      第109 號卷第86頁至第88頁）；「鑑定結果：與胸管插管
      相關的出血性休克。」、「以原因而言，較偏向於與胸管
      插管相關的出血。」、「盧玉坤死因係出血性休克死亡。
      」有該科法醫鑑字第93-02003號鑑定報告書在卷可稽（見
      本院卷第一第31頁）。
    3.法醫研究所認「在左側胸壁與肋膜間有3,500cc 血液，因
      呼吸性休克死亡。」、「最後疑因治療時併發左側胸壁與
      肋膜間大出血休克死亡。」有該所第951 號鑑定書在卷可
      稽（見88年度相字第183號卷第120頁至第123頁）。
    4.依上開鑑定結果並參酌盧玉坤之病歷及解剖資料為斟酌，
      盧玉坤於死亡時在胸腔內既有大量出血情形，而盧玉坤係
      於7 月10日發生車禍，至7 月14日之電腦掃描時仍未發現
      有明顯血液積存之情形，且其胸腔內之左側胸壁在解剖時
      並無發現有明顯之挫傷跡象，應可認定並非車禍所致之遲
      發性出血。又因其有進行插置胸管之手術，而插置胸管後
      復可能因摩擦血管而導致血管破裂出血，業如前開醫審會
      及臺大法醫學科之鑑定報告所述，故依盧玉坤之出血狀況
      為斟酌研判，其死亡原因為與胸管插管相關之出血性休克
      死亡，堪以認定。
   (三)被告固辯稱上開解剖報告所認定胸腔內有3,500cc 之出血
     量與事實不符，且盧玉坤於死亡前之血壓及呼吸均屬正常
     ，意識亦清楚，亦有正常進食及走動，均與大量出血時所
     應有之現象不符，及重症醫學會均認為盧玉坤並無出血性
     休克死亡之現象，且認無法排除死因為心肌梗塞之可能等
     語。惟查：
     1.證人即為解剖之法醫師顏國順於臺灣高等法院高雄分院
       93年度醫上字第2 號審理時證稱：「（本件解剖時所見
       被害人左胸壁與壁性肋膜間的血塊數量究竟是多少？）
       如同解剖報告所寫是3,500cc 」、「這是估計的，因為
       當時血塊都已經凝結了」、「我們的胸腔裡面如果全部
       有積水，抽出來大概有3,000 到4,000cc 的數量，本件
       因為被害人很多血塊，大約超過3 分之2 ，所以我估計
       大概有3,500cc 」、「目測估算」、「血塊還是留在胸
       腔裡面，但是是跟其他器官混在一起，沒有辦法全部蒐
       集，自然就沒有辦法全部正確來推算」、「當時肉眼判
       斷沒有發現有心肌梗塞的現象，至於有無心肌梗塞的現
       象應該以法醫研究所以病理檢驗的方式來判斷」、「如
       果很嚴重的話可以，心肌梗塞的話，心臟的肌肉會有缺
       氧壞死的現象，但沒有看到有這種情形」、「解剖時沒
       有找到出血點」、「因為血管插破流血以後會萎縮，所
       以應該看不到血管被插破的點」、「我的意思不是當時
       插胸管造成血管破裂，或許是以後胸管摩擦到血管，血
       管破裂導致大出血，因為當時沒有直接看到出血點」、
       「因為出血的位置就在插胸管的下方，所以判斷是插胸
       管手術造成肋間血管破裂」、「我是作合理的研判，因
       為出血的血塊都圍繞在出血的地方，所有的積血都圍繞
       在插胸管的地方，所以我才會依這樣的判斷應該是插胸
       管造成血管的破裂，加上剛剛所說摩擦的因素」、「當
       時檢察官問我估價的血量是按照凝固的，或者是水量的
       來估計，我告訴他說我們是按照液體的方式來估算，如
       果用塊狀的估算，也不少於2,000cc ，我當時主要的意
       思是大出血，我說的2,000cc 是依塊狀的計算」、「我
       打開胸腔以後，當時血是包在肋膜與肋骨之間，我把肋
       膜劃開以後，血塊就迸散出來與胸腔間的器官混在一起
       ，所以我才認為沒有辦法去作完整的蒐集，既然蒐集也
       沒有辦法作正確精準的推算，所以才沒有蒐集而改用目
       測推算」、「2,000cc 是指固體的量，3,500cc 是指還
       原為水的量」、「通常我們所說的血塊是在描述血液的
       狀態，所以對於2,000cc 與3,500cc 的不同情形，如同
       我上面的說明，至於被上訴人所稱3,500cc 的記載不符
       ，我的真意是3,500cc 的血量」、「解剖最後的結果，
       當然會問死因的結果，我們在解剖時看到大量出血，當
       然研判在當時是有大量出血並且導致休克而後死亡的情
       形」、「2,000cc 的血塊是半固狀，推算成水狀的時候
       ，並不是等於只有2,000cc 的量，我推算的概念是當固
       體只有2,000cc 的時候，它的體積比較小，轉換成水狀
       時，體積會增加，我才會做這樣的推算與記載，這是我
       推算的邏輯跟概念，至於這個概念正確與否我不清楚，
       但是當時是基於這樣的概念來推算。檢察官也有問我固
       狀的血塊如果化為水狀大概會有多少cc，我才會說不少
       於2, 000cc以上，我的意思不是2,000cc 等於3,500cc
       」、「是我自己的推算。我當時解剖的時候是推算為
       3,500cc 的血量，那是檢察官問我所看到固態的血塊，
       認為有幾cc，我才說至少有2,000cc 以上」、「解剖時
       看到的血塊，大概有2,000cc 以上，我的意思是說當時
       的血的總量有3,500cc ，後來在檢察官問我這3,500cc
       是按照固體的量來計算或是按照液體的量來計算，我說
       是按照液體的量，檢察官又問說如果是固體的量來看，
       這些血到底是有多少cc，我說是2,000cc 以上，我的意
       思並不是2,000cc 等於3,500cc 」等語（見臺灣高等法
       院高雄分院93年度醫上字第2 號卷一第203 頁至第211
       頁），則依證人顏國順之上開證言，其判斷解剖當時盧
       玉坤之出血情形，並非憑空杜撰或係想像，而係參酌其
       解剖時所親自目睹之情況，依其經驗法則為研判，再就
       上開研判結果與解剖時所拍攝之照片相互對照觀之，盧
       玉坤之胸腔內確有多處之黑色血塊存在，可見上開判斷
       確有其依據，況其與被告或被害人間並無任何淵源或嫌
       隙，衡情亦無為偏袒被告或被害人，而為虛偽陳述之必
       要，則顏國順依其親自實施解剖所目睹之情況所為之陳
       述及所製作之解剖報告，自屬可信。
    2.就解剖報告所記載之血量有無疑義乙節，經送請上開鑑定
      單位表示意見結果，台大法醫學科認「依臺東地檢署解剖
      報告，指出在左側肋膜及胸壁間有3,500cc 血塊一節，按
      此情形並非不可能（由慢慢出血所致）。」、「當然有經
      驗的醫師可用目測，縱有誤差，但其誤差亦不至於有如本
      案所存疑的10倍之差距；此外，若出血已凝結成血塊，則
      多以重量作反推估計其出量。」有該科法醫鑑字第93-020
      03號鑑定報告書在卷可參（見本院卷一第31頁）；「左胸
      容納3, 500cc血塊並非不可能，正確與否自應以當時執行
      解剖之醫師最為清楚，雖然3,500cc 恐係粗估，或有高估
      之可能，但是不至於將350cc 錯記為3,500cc 。」、「解
      剖報告之數據為原始證據，應可採信。」、「醫學文獻上
      雖未見報告，但人體的肋膜原具有彈性，所以在胸壁肋膜
      若發生慢慢出血時，並非不可能容納3,500cc 的血水、血
      塊存在，縱不必破入肋膜腔內。」有該科法醫鑑字第93-0
      8006號鑑定報告書在卷可參（見本院卷第200 頁）；另刑
      警局亦援引楊日松法醫師之意見認「胸壁與肋膜間之組織
      於老人（60歲）較鬆弛，可能積容3,500cc 血塊與血水之
      混合液。」，有該局00000000002 號函在卷可佐（見本院
      卷一第203 頁至第204 頁）。而人體之肋膜因具有相當之
      彈性，且盧玉坤係26年次，於88年發生車禍故時為62歲，
      則以其身體狀況，並非不可能累積容納至3,500cc 之血水
      或血塊，故解剖報告所述之血量，應與現狀相符。
    3.又上開出血量是否為急救時（CPR） 所造成部分，依盧玉
      坤在馬偕醫院及高雄榮民總醫院之X 光片顯示，其並無明
      顯之肋骨骨折現象，且盧玉坤於有進行CPR 之急救程序，
      故其於解剖時所呈現之第4 、5 、6 肋骨骨折現象，應係
      上開急救程序所造成，為臺大法醫學科鑑定意見所贊同，
      有該科法醫鑑字第93-08006號鑑定報告書在卷可稽。然CP
      R 之急救程序於施行無效後，病人即死亡，而死亡後心臟
      既已停止跳動，自無推動血液之壓力，血流即因而停止，
      並因逐漸沉澱而造成屍斑現象，故CPR 之急救程序雖有造
      成盧玉坤肋骨骨折之現象，但依經驗法則應不可能因為時
      不長之CPR 急救程序而造成盧玉坤胸腔內有上開大量血液
      存在之可能，則上開血量並非CPR 急救程序所造成，亦無
      疑義。至重症醫學會以「本件死後解剖所發現的胸腔內血
      塊，無法排除係因急救造成」之判斷意見，與本院前開認
      定結果不符，尚難採信。
    4.另盧玉坤是否因心肌梗塞而死亡部分，經台大法醫學科認
      因盧玉坤之心肌酵素CKMB於7 月16日並未增高，而推斷其
      因心臟病死亡之可能性當相對降低乙節，有該科法醫鑑字
      第93-08006號鑑定報告書在卷可稽。而醫審會及法醫研究
      所均認定盧玉坤之死亡因為出血性休克，業如前述，即令
      刑警局就解剖報告為研判後，亦認定係與車禍有關之遲發
      性出血而死亡，而未認定係心臟方面之疾病所致，可見盧
      玉坤之死亡係心肌梗塞等心臟方面疾病之原因所致，應可
      排除。至重症醫學會雖以「盧玉坤在死亡前數日之血壓、
      心跳及意識等臨床狀況均無嚴重異常，且抽血檢查結果，
      血紅素及血容比例均維持在11～13及30% 以上，而認並無
      出血性休克之典型症狀，並認因盧玉坤有高血壓病史，此
      次合併有肝臟裂傷及腹部內出血之誘發危險因子，及心脈
      管硬化、心肌層厚富脂肪，而認死亡無法排除心肌梗塞之
      可能」等語，故有該會第0811號函在卷可參（見臺灣高等
      法院高雄分院93年度醫上字第2 號卷三第97頁）。然盧玉
      坤曾於7 月16日上午10時進行輸血，故臺大法醫學科研判
      血紅素維持在10以上並非不可能，且亦可能係由血液濃縮
      所致，有該科法醫鑑字第93-08006號鑑定報告書在卷可佐
      （見本院卷一第200 頁）。則依上開說明，盧玉坤於死亡
      前雖有進食或走動，但並未表示其胸壁與肋膜間並無持續
      積血之情形，僅尚未達到深度休克之現象而已，自不能以
      其意識尚清楚，甚至有走動及進食，即推認其並無持續出
      血並因出血性休克導致死亡之結果，重症醫學會上開意見
      因與台大法醫學科及醫審會之鑑定結果不符，且其鑑定內
      容就形成原因及判斷依據之敘述較為簡略，本院經斟酌結
      果，認應以臺大法醫學科及醫審會之鑑定意見，較符真實
      而可採，故上開重症醫學會之意見，亦不足為被告有利之
      認定。
  (四)被告之醫療行為確有應注意能注意，而不注意之過失情形，
    茲說明如下：
    1.醫審會認「病人於7 月13日轉診至高雄榮民總醫院，經插
      入胸管後主訴胸痛與腹痛，針對胸痛與腹痛之處理，除了
      查明其疼痛原因外，亦應注意其有無合併其他症狀；此病
      人胸腹痛原因，可能是車禍引起之胸腹部挫傷，以及胸管
      留置引起之疼痛。但是病人同時有心跳加快，貧血以及血
      壓下降之症狀，同時症狀經輸液（鑑定書誤載為輸血）後
      即能改善，表示有明顯之內出血現象，應積極進一步檢查
      （如Ｘ光或電腦斷層掃描等檢查）出血所在，給予適當處
      理，其雖曾給予輸血及靜脈輸液等治療，但未積極進一步
      處理，似有違醫療程序或慣例。」，有該會第90 159 號
      鑑定書在卷可稽（見90年度偵續字第109 號卷第31頁至第
      33頁）、「當病患有血壓下降、心跳加快同時血紅素下降
      之病狀時，且病狀經輸血後有改善時，醫師必須懷疑是否
      有持續出血的現象，且必須找出出血的位置而給予適當處
      理。此病患在入院時的評估中已知左胸有血胸及腹內有出
      血，因此應該先懷疑出血處是否在胸部或腹部。胸部方面
      ，應檢查胸管的功能是否正常，再藉著胸部Ｘ光或電腦斷
      層掃描來評估積血的量。而腹部出血方面，則可利用超音
      波或腹部電腦斷層掃描來評估。」、「就病患7 月15 日
      的主訴胸部持續疼痛，且疼痛程度也一直增加，同時再加
      上血壓下降、血紅素下降的臨床現象，醫師實在應該趕緊
      重新做胸部Ｘ光來評估。在整個住院過程中除了在急診室
      照胸部Ｘ光外，住院的3 天都沒有再照胸部Ｘ光追蹤，似
      有違醫療程序或慣例」，有該會第0000000 號鑑定書在卷
      可稽（見92年度偵續一字第14號卷第85頁至第91頁）。
    2.臺大法醫學科認「放置胸管的後遺症及併發症多以血胸、
      氣胸為主，但亦有如同本案，在胸壁和壁性肋膜間血管造
      成出血，所以插管期間應隨時注意病患的呼吸和血壓的變
      化。」、「胸壁和壁性肋膜間的肋間血管破裂會有疼痛的
      感覺（依出血的快慢和壓迫到肋間神經的嚴重程度而有所
      差異）；可藉超音波或影像學檢查（如電腦斷層掃描）而
      得知；當發現出血時，可施以外科手術將出血的血管加以
      結紮。」、「病患如有胸、腹部疼痛的主訴，醫療人員當
      然須依各種檢測方法以找出疼痛的原因所在。」，有該科
      法醫鑑字第93-02003號鑑定書在卷可稽（見本院卷第31頁
      ）。
    3.綜上所述，盧玉坤在住院時即因有血胸及氣胸情形而屬較
      高危險性之損傷病患，且有放置胸管之手術，而於插管後
      既已多次主訴有胸痛現象，而其血壓、血紅素亦有下降之
      情事，雖血壓會隨測量時間及其他主客觀環境而略有高低
      昇降之不同，但盧玉坤既已多次主訴胸痛，而此現象並伴
      隨有血壓及血紅素之變化，加以胸管之引流量亦顯示有內
      出血之情形（依病歷所載，7 月14日之引流量為160cc ，
      15日之引流量為290cc） ，則被告自有相當之理由可懷疑
      盧玉坤是否有內在出血持續惡化之情形，並得藉由胸部Ｘ
      光、超音波或電腦斷層掃描檢查予以確認，惟其除陸續給
      予止痛劑、靜脈輸液及輸血等處置措施外，即未再為任何
      較詳細之追蹤處理，以確認盧玉坤術後狀況，並達到通常
      可合理期待之照護義務，就醫師因具有相當之專業知識及
      技能，而應負有善良管理人之注意義務，以確保病患權益
      之期待及歸責基準下，其確有應注意能注意，而客觀上並
      無不能注意之情事，其醫療行為顯有疏失，至為明確。
    4.至醫審會第0000000 號鑑定書所稱「在整個住院過程中除
      了在急診室照胸部X 光外，住院的3 天都沒有再照胸部X
      光追蹤」之敘述，對照盧玉坤係於7 月13日9 時38分送至
      高雄榮民總醫院，當日並進行兩次X 光及插置胸管，翌日
      即14日上午有作電腦斷層掃描，16日下午2 時40分即因急
      救不治死亡等情（見92年度偵續一字第14號卷第85頁），
      被告所稱盧玉坤實際在高雄榮民總醫院之期間為65小時，
      扣除急診室期間後僅有51小時，在時間之計算上，固有以
      日或以時計算之差距，但不至影響其責任之成立，併予說
      明。另醫審會第89112 號鑑定書雖認「肋間血管破裂，而
      引起之胸壁與壁性肋膜間大量出血極為罕見，使醫護人員
      無法在短時間內做出正確診斷，應為造成病患死亡之主要
      原因。」但此意見與嗣後所出具之第90159 號及第000000
      0 號鑑定書之上開意見不同，而第90159 號及第000000 0
      號鑑定書係針對被告之醫療行為是否有疏失部分，經法院
      為較詳細之詢問後所為之鑑定意見，應較第89112 號之鑑
      定意見為可採，亦併說明。
  (五)被告另辯以：內出血不會造成胸痛，及盧玉坤於治療期間已
    做過Ｘ光檢查2 次及電腦斷層掃瞄1 次，並無再次檢查之必
    要云云。然胸壁和壁性肋膜間的肋間血管破裂，會因出血而
    壓迫肋間神經造成疼痛，故在大量出血壓迫胸腔壁膜或臟器
    時，亦可能造成發炎引發疼痛，則被告辯稱內出血不會造成
    胸痛乙節，顯屬無據。又盧玉坤原本所做之電腦斷層掃瞄為
    腹部電腦斷層掃瞄，無法據此判讀胸腔內之情形，況人之身
    體狀況並非一成不變，醫師理應隨時注意病患之各種徵象綜
    合研判，本其醫療專業知識做出適當之處置，否則醫院內何
    需設置各種醫療專業人員及儀器持續監測病患？本件被告所
    言前揭檢查均係盧玉坤送至急診室時所做，在被害人轉至病
    房由被告擔任主治醫師期間，被告得知盧玉坤出現上開症狀
    時，應知盧玉坤之身體狀況並未改善，甚至有惡化之虞，實
    應立即再為進一步之檢查予以確認，而非僅憑之前所為之檢
    查結果即為斷定，是被告辯稱盧玉坤於治療期間已做過Ｘ光
    檢查2 次及電腦斷層掃瞄1 次，並無再次檢查之必要乙節，
    亦屬無據。
  (六)被告另請求：1.函詢中華民國心臟學會，倘病患發生心肌梗
    塞，則於病發後2 小時內其CK-MB 是否一定會昇高，以證明
    盧玉坤可能係因急性心肌梗塞死亡。2.函詢臺灣外傷醫學會
    ，若病患插置胸管正常，於實證醫學上是否有可能因胸管摩
    擦造成肋間血管破裂，而引起出血性休克死亡。3.函詢中華
    民國放射線醫學會，盧玉坤於88年7 月14日之斷層掃描片是
    否顯示當時其左側肋膜管內仍有血液積存乙節。惟查：判斷
    病患是否係心肌梗塞死亡，需綜合考量病患有無胸痛情形、
    心肌酵素及心電圖等情狀，而盧玉坤係因出血性休克死亡，
    並排除係急性心肌梗塞死亡，業如前述，則被告請求另函詢
    中華民國心臟學會，若病患發生心肌梗塞，則於病發後2 小
    時內其CK-MB 是否一定會昇高，以證明盧玉坤係因急性心肌
    梗塞死亡乙節，核無必要。又盧玉坤係因胸管摩擦造成肋間
    血管破裂，而引起出血性休克死亡，業已前述明確，則被告
    請求函詢臺灣外傷醫學會，說明病患插置胸管正常，於實證
    醫學上是否有可能因胸管摩擦造成肋間血管破裂，而引起出
    血性休克死亡乙節，亦無必要。再盧玉坤既係左胸壁與肋膜
    間大量出血，而休克死亡，則盧玉坤於88年7 月14日之斷層
    掃描片，其左側肋膜管內有無血液積存乙節，尚屬無涉，況
    被告係因未能及時注意盧玉坤有胸痛、血壓下降、心跳加快
    及血紅素下降等內出血警訊，再藉由Ｘ光、超音波或電腦斷
    層掃瞄等檢查來評估以資因應，而造成盧玉坤之左胸壁與肋
    膜間大量出血死亡，則盧玉坤於88年7 月14日之斷層掃描片
    是否顯示當時其左側肋膜管內有無血液積存，核與被告有無
    過失乙節，亦屬無涉，是被告請求本院函詢中華民國放射線
    醫學會，盧玉坤於88年7 月14日之斷層掃描片是否顯示當時
    其左側肋膜管內仍有血液積存乙節，核無調查必要，附此敘
    明。
  (七)綜上所述，被告身為盧玉坤之主治醫師，未能及時注意盧玉
    坤有胸痛、血壓下降、心跳加快及血色素下降等內出血警訊
    ，再藉由Ｘ光、超音波或電腦斷層掃瞄等檢查來評估資為因
    應，致無法正確判斷引起盧玉坤胸痛之主因，而及時發現盧
    玉坤之左胸壁與肋膜間有內出血情形，並給予盧玉坤適當之
    輸血量，及適時於出血點施予結紮止血治療等醫療處置，造
    成盧玉坤之左胸壁與肋膜間大量出血約3,000cc ，延至16日
    14 時40 分許因失血過多休克死亡，被告之醫療行為顯有過
    失，而其過失行為與被害人之死亡結果間，確有相當因果關
    係，被告業務過失致死之犯行，應堪認定。
二、查被告行為後，如附表所示之相關法律均業經變更，並俱於
    95年7 月1 日施行，玆經整體比較結果，裁判時法並未較為
    有利，從而依刑法第2 條第1 項規定，自應適用各該行為時
    法，亦即修正前刑法至明。
三、按被告於案發時擔任盧玉坤之主治醫師，業據其供承在卷，
    並有盧玉坤之病歷資料在卷可稽，被告係執行醫療業務之人
    ，其於執行醫療業務過程中因過失致盧玉坤死亡，核其所為
    ，係犯刑法第276 條第2 項之業務過失致死罪。爰審酌被告
    身為醫師，自應密切觀察病患之身體狀況，而本件盧玉坤為
    內出血之高度危險病患，於其身體狀況出現警訊時，被告竟
    疏未探究原因，並為詳細之檢查，反而遽斷車禍骨折及插管
    傷口引起疼痛，僅給予止痛劑及輸血等症狀治療，造成盧玉
    坤死亡之結果，其所生損害非微，且於案發迄今已逾7 年，
    仍拒絕與被害人家屬洽談和解，復矢口否認業務過失致死之
    犯行，猶不知自省其執行醫療業務過程中是否有所疏失，犯
    後態度不佳，惟念及盧玉坤係因罕見之左胸壁與肋膜間大量
    出血死亡，被告應係一時疏失大意，而未及時察查，其過失
    之情節尚非甚鉅，並考量被告並無前科，有臺灣高等法院被
    告前案紀錄表在卷可稽，素行尚佳等一切情狀，量處如主文
    所示之刑，並諭知易科罰金之折算標準，以示警懲。
據上論斷，應依刑事訴訟法第299 條第1 項前段，刑法第2 條第
1 項前段、刑法第276 條第2 項，修正前刑法第41條第1 項前段
，刑法施行法第1 之1 條，廢止前罰金罰鍰提高標準條例第2 條
，判決如主文。
本案經檢察官甲○○到庭執行職務。
中　　華　　民　　國　　96　　年　　1 　　月　　19　　日
                  刑事第十二庭  審判長法　官  施柏宏
                                      法  官  黃宗揚
                                      法  官  洪能超
以上正本證明與原本無異。
如不服本判決，應於判決送達後10日內，向本院提出上訴狀。
中　　華　　民　　國　　96　　年　　1 　　月　　19　　日
                                      書記官  曾小玲
附錄本判決論罪之法條：
中華民國刑法第276條
因過失致人於死者，處2 年以下有期徒刑、拘役或2 千元以下罰
金。
從事業務之人，因業務上之過失犯前項之罪者，處5 年以下有期
徒刑或拘役，得併科3 千元以下罰金。
┌───────────────────────────────────────────────┐
│附表：                                                                                        │
├──────┬─────────────┬─────────────┬───────┬────┤
│相關變更條文│行為時法（下稱舊法）之內容│裁判時法（下稱新法）之內容│比  較  理  由│備    註│
├──────┼─────────────┼─────────────┼───────┼────┤
│刑法第33條第│罰金：（銀元）1 元以上。  │罰金：新臺幣1000元以上…。│罰金刑之下限，│舊法有利│
│5 款：罰金刑│                          │                          │由銀元10元（亦│        │
│下限變更    │                          │                          │經提高）即新臺│        │
│            │                          │                          │幣30元，提高為│        │
│            │                          │                          │新臺幣1000元  │        │
├──────┼─────────────┼─────────────┼───────┼────┤
│【易科罰金折│犯最重本刑為5 年以下有期徒│犯最重本刑為5 年以下有期徒│易科罰金折算標│舊法有利│
│算標準變更】│刑以下之刑之罪，而受6 個月│刑以下之刑之罪，而受6 個月│準由銀元300 元│        │
│修正前刑法第│以下有期徒刑或拘役之宣告…│以下有期徒刑或拘役之宣告者│即新臺幣900 元│        │
│41條第1 項前│得以（銀元，下同）1 元以上│，得以新臺幣1000元、2000元│，提高為以新臺│        │
│段、修正前罰│3 元以下折算1 日，易科罰金│或3000元折算1 日，易科罰金│幣1000元、2000│        │
│金罰鍰提高標│。依刑法第41條易科罰金…就│。                        │元或3000元折算│        │
│準條例第2 條│其原定數額提高為100 倍折算│                          │1日           │        │
│與現行刑法第│1 日；法律所定罰金數額未依│                          │              │        │
│41條第1 項前│本條例提高倍數，或其處罰法│                          │              │        │
│段          │條無罰金刑之規定者，亦同。│                          │              │        │
├───┬──┴─────────────┴─────────────┴───────┴────┤
│整體比│舊法罰金刑下限較低，且易科罰金折算金額較低，以舊法較有利於被告                        │
│較結果│                                                                                      │
└───┴───────────────────────────────────────────┘
